最高法院民事判決　　　　　　一○○年度台上字第一八三一號
上　訴　人　錦順營造股份有限公司
法定代理人　連吉村
訴訟代理人　詹順發律師
上　訴　人　基隆市深美國民小學
法定代理人　陳立國
訴訟代理人　許智勝律師
上列當事人間請求給付工程款事件，兩造對於中華民國一○○年
五月二十四日台灣高等法院第二審判決（九十八年度建上字第八
四號），各自提起一部上訴或上訴，本院判決如下：
    主  文
原判決關於(一)駁回上訴人錦順營造股份有限公司請求再給付新台
幣三千二百四十九萬一千一百三十九元本息之上訴及擴張之訴，
(二)命上訴人基隆市深美國民小學再給付，及各該訴訟費用部分廢
棄，發回台灣高等法院。
    理  由
本件原審以：上訴人錦順營造股份有限公司（下稱錦順公司）於
民國八十八年四月二十六日以總價新台幣（下同）一億六千三百
四十六萬元承攬被上訴人基隆市深美國民小學（下稱深美國小）
發包之建校工程（下稱系爭工程）後，已依約完成主體及景觀工
程，並通過驗收。依兩造所立工程合約（下稱系爭合約）之約定
，錦順公司雖係以總價承包系爭工程，惟其於工程進行中，增作
如原判決附表（下稱附表）1-1-3 所示電梯間增做維修走道板部
分，除有單價分析表及照片為證外，另依證人即製作系爭合約預
算明細表與單價分析表之鄭韶緡，及系爭工程建築師黃明城之證
言，可知該部分未於預算明細表列出，設計圖所標示之材質亦不
同，屬獨立計價而漏列之項目，應得請求深美國小給付是項工程
款。且錦順公司已施作如附表1-1-4至1-1-13、1-1-15至附表1-1
-17 幼稚園櫸木扶手等項目，設計圖固有標示，但預算明細表未
列出，審酌漏列之項目本得以契約變更增加，況依行政院公共工
程委員會九十五年十一月二十二日函記載，工程之個別項目實作
數量較契約所定數量增加逾百分之十部分，亦得加價，暨未編列
項目若風險全部歸由錦順公司承擔，顯失公平等情，錦順公司應
得該等部分工程款之九成即三百十八萬三千九百七十六元，連同
上開附表1-1-3 部分之十四萬元，共計三百三十二萬三千九百七
十六元（即附表編號一新增項目欄原法院認定金額及再給付之金
額）。又依系爭合約平面圖所示，廁所一百三十八間，深美國小
以九十九間計價，差三十七間；合約約定地坪舖四○×四○岩面
磚（下稱四○岩面磚）、一般教室棟地坪貼三○×三○陶磚（下
稱三○陶磚）、外牆斬石子，鋪設面積依序為二四七、五七一及
三六○平方公尺，錦順公司實際鋪設三四九、一一○六．五及一
三四五平方公尺；合約約定全區PVC 踢腳板、女兒牆不鏽鋼欄杆
、花台不鏽鋼欄杆、B型欄杆、50cm涵管、A型水溝、B 型水溝、
排水暗溝，應施作長度分別為三四八三、八、一六○、一五九、
二六、五○四、一四二、五七公尺，實際施作長度為四七二九、
二一．九、二○九、三二一、四八、六二○、三九○、九二公尺
；合約約定W23塑鋼窗、W14塑鋼窗、W18 塑鋼窗各為二二、四、
一樘，實際施工三○、九、三樘。錦順公司計增作廁所輕隔間三
十九間，增作四○岩面磚、三○陶磚面及外牆斬石子面積分別為
一○二、五三五．五及九八五平方公尺，增作全區PVC 踢腳板、
女兒牆不鏽鋼欄杆、花台不鏽鋼欄杆、B型欄杆、50cm涵管、A型
水溝、B 型水溝、排水暗溝長度各為一二四六、一三．九、四九
、一六二、二二、一一六、二四八、三五公尺，增作W23、W14及
W18 塑鋼窗分別為八、五、二樘，屬預算明細表疏漏數量，自得
請求該等項目即附表1-2-1、1-2-3、1-2-4、1-2-6至1-2-14、1-
2-19至1-2-21所示工程款之九成，共二百八十四萬九千九百三十
六元（即附表編號二少算項目欄原法院認定金額及再給付之金額
）。另附表1-3-1視廳教室壁布、附表1-3-3一般教室棟9~12Line
擋土牆、附表1-3-4一般教室棟6~9Line 1/2 B磚牆、附表1-3-10
廚房截水溝磁磚部分，錦順公司分別增作四七．五、四八．八、
一四．四、一○．八六六一平方公尺，附表1-3-8 活動中心棟一
樓出入口增作無障礙設施、1-3-12幼稚園器材室已施作完成之磨
石子地磚增作高架實木地板、1-3-14幼稚園迴廊增作立柱四支及
水槽，1-3-5 全區不鏽鋼門門扇玻璃從五㎜變更為一○㎜強化玻
璃、1-3-7 拼花地板變更為條狀企口地板及增作夾板、防潮布部
分，或為深美國小所不爭，或經鑑定及證人鄭韶緡證稱屬實，並
有兩造就系爭工程所簽立之第二次變更設計議定書（下稱二變議
定書）附卷可稽，錦順公司就該等部分得請求工程款二萬零三百
八十八元、五萬三千二百四十一元、九千九百二十三元、五千五
百五十八元、四萬六千元、三萬六千九百六十三元、五萬三千四
百六十八元、二十二萬二千二百四十一元、一百八十萬七千五百
二十一元，共計二百二十五萬五千三百零三元（即附表編號三變
更項目欄原法院認定之金額，該部分原法院認定再給付金額為十
萬零九百四十一元）。至系爭工程土方運棄數量依圖面核算為六
千五百六十四平方公尺，較原合約約定及第一次變更針對增作地
質教室土方數量，多出三千五百零二平方公尺，錦順公司就附表
1-5 變更設計後增做土方工程，得請求工程款二十二萬零五百五
十九元（此部分原法院認定再給付金額為十六萬二千八百五十元
），並得請求附表1-9 不當指示費用十萬八千元。總計上開深美
國小應給付之金額共八百七十五萬七千七百七十四元。再者，錦
順公司就附表1-1-4至1-1-13、1-1-15至 1-1-17、1-2-1、1-2-3
、1-2-4、1-2-6至1-2-14、1-2-19至1-2-21、1- 3-12 超過工程
款九成部分，及附表1-3-3至1-3-5、1-3-7、1-3-10、1-3-14、1
-5等項請求之工程款超過上開金額部分，不應准許。附表 1-1-1
之工地安全圍籬、大門及警示燈、1-1-2 之全區臨時照明設備、
1-1-18之洗車台，係屬預算明細表假設工程之臨時工務所及設備
項目，已據證人即錦順公司總經理連敏華及鄭韶緡證稱屬實，非
新增工程；附表1-1-14增做全區地樑、地坪基礎，係錦順公司為
便利施工，未經深美國小同意施作，亦經曾任深美國小校長之章
政信，及證人黃明城、胡佳慧證稱無訛；附表1-2-15全區結構體
使用鋼筋及附表1-2-17全區結構使用3000PSI 混凝土數量增加部
分，經證人黃明城證稱核算結果數量沒有短少等語；附表1-2-16
施工鷹架部分，依證人黃明城及鄭韶緡之證言，可知此部分係室
內裝修工程之鷹架費用，已列入粉刷及模板工程項目內；附表1-
2-18電梯增加一停部分，依證人黃明城之證言及系爭工程契約圖
說電梯詳圖等所示，地下室原即有電梯一停，並未增加；附表1-
3-2行政中心棟入口1:3整體粉光加金鋼砂地坪變更為舖陶磚部分
，依證人黃明城及現場監工陳鎗泉之證言，無法證明係經深美國
小指示變更；附表1-3-6 全區天花板收尾增做窗簾盒及垂板部分
，依證人黃明城、鄭韶緡及陳鎗泉之證言，可知此部分工程係錦
順公司為施作天花板工程之收邊工作而自行施作，難認有工程變
更之情形；附表1-3-9 室外壓克力球場增作鋼筋及整體粉光部分
，依台灣省土木技師公會鑑定報告（下稱系爭鑑定報告）記載，
該部分工程並無施作必要；附表1-3-11行政中心棟四樓已完成之
柚木地板變更重做磨石子地磚部分，依證人黃明城證稱原柚木地
板未驗收前遭火燒等語，依系爭合約第十八條約定，此部分應由
錦順公司自行負擔；附表1-3-13景觀拱橋扶手拆除重作部分：依
證人即監工簡志宏之證言，錦順公司未依系爭合約所附L2-1圖說
記載，於施作景觀扶手前將細部詳圖送深美國小及建築師審查核
可，拆除重作費用應自行負擔；附表1-3-15景觀水池增作拼花馬
賽克部分，證人簡宏志已證稱此部分原設計圖就有標示，並非增
作等語；附表1-4 增做基椿工程部分，依錦順公司八十八年五月
二十六日、六月二日及六月五日函，及系爭工程八十八年九月十
日、十月七日變更設計審查會會議紀錄之記載，錦順公司曾表示
提高基椿高度多出之費用願自行吸收，經深美國小同意，該公司
自應受其表示之拘束；附表1-6一般教室棟12Line 擋土牆打除重
作部分，依系爭鑑定報告記載，該部分工程重作係可歸責錦順公
司施工違誤之事由所致；附表1-8 一般教室棟防水層打除重作部
分，依證人陳鎗泉、黃明城及簡宏志之證言，係屬錦順公司施工
之瑕疵，該公司應負修補之責；附表1-7 行政中心棟火災修復費
用部分，係施工期間所生之損害，依系爭合約第十八條約定，由
錦順公司自行負責；附表1-10因變更設計遲延提供申請開工核備
文件而延誤工期所增加之人事費及水、電、電話費部分，錦順公
司未就其主張該等費用係深美國小遲延工期及拒絕驗收所增加之
事實舉證，均不得請求。錦順公司因系爭工程可得之利潤、免除
管理費及營業稅負擔之金額已經固定，依系爭合約第二十八條保
險第一款、第二十九條施工安全與配合約定，其請求附表1-1至1
-8工程項目及費用，依契約約定加列環保設備費及勞工安全衛生
費各百分之○．一、營造綜合保險費百分之○．七、管理費及利
潤百分之五，暨營業稅百分之五，共二千三百八十一萬一千七百
十七元，亦不應准許。綜上，錦順公司請求錦順公司給付之金額
於八百七十五萬七千七百七十四元本息範圍內，洵屬正當，第一
審僅命深美國小給付四百零五萬五千六百九十五元本息，尚有未
足，因而將第一審所為錦順公司敗訴部分，一部予以廢棄，改判
命深美國小再給付四百七十萬二千零七十九元本息，並駁回錦順
公司其餘上訴及擴張之訴。錦順公司就其敗訴部分中之三千二百
四十九萬一千一百三十九元本息部分（即除附表1-3-11所示十五
萬九千一百三十元、1-8所示十萬八千元、1-7所示四百十八萬三
千九百七十三元、1-10所示人事費三百九十五萬零六百四十四元
及水電費三十六萬五千三百九十二元外之敗訴部分）、深美國小
就其敗訴部分，分別提起第三審上訴。
惟查系爭合約第六條記載：「圖說規定：乙方（即錦順公司）應
依據設計圖樣及施工規範與說明書負責施工，如施工圖樣與說明
書有不符之處，應以施工圖樣為準」等語，該合約所附預算明細
表第一頁亦註記：「1.預算明細表上所列數量僅供參考，實際數
量以圖說為準。……」（見一審外放證物第一、一○頁）。兩造
既已明確約定錦順公司施工範圍及數量以圖說為準，預算明細表
上所列數量僅供參考，則預算明細表上縱有漏列施工項目或所列
數量較按圖施作數量為少，自仍應以圖說為準。原審捨明確之約
定不採，徒以附表1-1-3、1-1-4至1-1-13、1-1-15至1-1-17，1-
2-1、1-2-3、1-2-4、1-2-6至1-2-14、1-2-19至1-2-21所示項目
，圖說雖有標示，但預算明細表未列或疏漏數量，遽認錦順公司
得請求該等部分九成之工程款，已有可議。末查，二變議定書上
固記載：……新增議價項目為一○㎜強化玻璃，每MM五十元，
四分夾板每MM九十三元防潮布每MM一○．二元等語，然該議
定書左下方尚記載：乙方（即錦順公司）聲明：……本結算項目
偏離市場行情部分，本公司（即錦順公司）均保留相關求償訴訟
權益等語（見一審卷(五)第二八五頁）。果爾，錦順公司主張其於
議定書中已保留不足數額之請求權等語（見一審卷(六)第八四頁背
面，原審卷(一)第四一頁背面、一八九頁），尚非全然無據。則其
就附表1-3-5 全區不鏽鋼門門扇玻璃從五㎜變更為一○㎜強化玻
璃、1-3-7 夾板及防潮布部分，提出購買一○㎜強化玻璃共支出
六十六萬八千二百四十一元之統一發票影本四紙，及載有夾板、
防潮布每MM各為一百五十元、五十元之單價分析表與工程協議書
等證物（見原審卷(一)第二一四頁正背面，一審外放證物第三一○
、三一一頁），作為該等物料市場行情之證明，法院即應加以斟
酌。原審就該二部份或謂錦順公司未提出證據，或認兩造已有約
定，遽依上開協議書上之單價計算該公司得請求之工程款，未免
速斷。復查，營業稅係按營業人之銷售額計算稅額，倘錦順公司
除約定之總價外，尚得請求附表所列項目之工程款，自應就深美
國小給付之是項工程款繳付營業稅。原審謂錦順公司依系爭合約
所負擔之營業稅額係屬固定，而認其不得請求按准許部分工程款
百分之五計算之營業稅，並有未合。末查，依附表原法院認定再
給付金額欄記載，深美國小就附表編號一、二、三所示之新增、
少算及變更項目欄，應再給付金額依序為三百三十二萬三千九百
七十六元、二百八十四萬九千九百三十六元及十萬零九百四十一
元，連同附表1-5 項目應再給付金額十六萬二千八百五十元，共
計六百四十三萬七千七百零三元。而原判決理由中以錦順公司得
請求之金額扣除第一審判決准許之金額後，認深美國小應再給付
之金額為四百零五萬五千六百九十五元，與上開附表原法院認定
再給付金額欄所示金額，短少達二百餘萬元。原審就何以有是項
差額及該差額屬附表何項目之金額，並未說明，亦有疏略。則上
開錦順公司請求之金額，是否准許，及差額部分究屬附表何項目
之金額，既待原審調查審認，自有將原判決未確定部分全部廢棄
發回之必要。兩造上訴論旨，錦順公司指摘原判決關於駁回其請
求再給付三千二百四十九萬一千一百三十九元本息之上訴及擴張
之訴、深美國小指摘原判決命其再給付部分違背法令，求予廢棄
，均非無理由。
據上論結，本件兩造上訴均有理由。依民事訴訟法第四百七十七
條第一項、第四百七十八條第二項，判決如主文。
中    華    民    國  一○○  年    十    月  二十    日
                      最高法院民事第四庭
                          審判長法官  劉  福  來  
                                法官  陳  國  禎  
                                法官  陳  重  瑜  
                                法官  盧  彥  如  
                                法官  魏  大  喨  
本件正本證明與原本無異
                                      書  記  官  
中    華    民    國  一○○  年   十一   月    八    日
                                                      K